【裁判字號】    95,重訴,22
【裁判日期】    950515
【裁判案由】    殺人
【裁判全文】
臺灣高雄地方法院刑事判決              95年度重訴字第22號
公  訴  人  臺灣高雄地方法院檢察署檢察官
被      告  丁○○
選任辯護人  陳旻沂律師
上列被告因殺人案件，經檢察官提起公訴（95年度偵字第2329號
），本院判決如下：
    主    文
丁○○傷害人之身體，因而致人於死，處有期徒刑捌年陸月；扣
案剪刀壹把沒收。
    事    實
一、丁○○與黃仁財、乙○○、楊朝雄均為朋友關係，緣民國95
    年1 月7 日凌晨0 時41分許，丁○○與乙○○因通話發生爭
    執，乙○○遂邀集同在薑母鴨店飲酒之楊朝雄，及黃仁財、
    陳國卿，分別駕駛2 部車，前往丁○○位於在雄市三民區○
    ○○○○路66號11樓住處樓下，乙○○、楊朝雄到場後即於
    同日1 時15分許，與接到乙○○電話下樓之丁○○理論並互
    毆，嗣黃仁財、陳國欽趕到後，黃仁財先質問丁○○「為何
    向乙○○嗆聲（台語）」等語，再與乙○○、楊朝雄出手與
    丁○○互毆。丁○○因見對方又有乘坐車牌號碼為XU-735車
    輛者（鄭凱臨駕駛搭載金伍軒、陳守川）到場助勢，在亟欲
    脫身之際，雖明知剪刀刀尖鋒利，屬於危險工具，倘刺及人
    體必然造成傷害，且主觀上雖不預見有死亡結果之發生，然
    客觀上可預見傷及要害致死之可能，仍基於傷害之犯意，持
    其所有預藏於右褲口袋，長21公分（刀刃10.5公分）之剪刀
    1 把，近距離由右上至左下朝黃仁財等人揮砍3 、4 下，刺
    及楊朝雄下顎及黃仁財左鎖骨上方，造成楊朝雄受有下顎裂
    傷8 公分之傷害（未據告訴）、黃仁財受有左鎖骨上部穿刺
    傷（傷口打開為5 ×1 公分大小，閉合為6.5 公分長，深度
    為8.8 公分），並穿過左鎖骨下軟組織、切斷骨下動脈，造
    成左肺穿刺傷之傷害。丁○○並趁隙逃離，該行兇剪刀則掉
    落現場，而黃仁財、楊朝雄、陳國欽、鄭凱臨、金伍軒、陳
    守川等6 人見狀即自後追趕，然黃仁財追至高雄市○○路
    216 巷27號處時，即因上開傷勢致出血性休克，不支倒地，
    經送高雄醫學大學附設中和紀念醫院急救，仍因血胸現象於
    同日凌晨3 時許不治死亡。而丁○○因藏匿於草叢中，未被
    黃仁財等人尋獲；之後由女友甲○○發現後將其載離，嗣經
    乙○○報警乃於同日為警逮捕，並在現場扣得前述剪刀1 把
    。
二、案經高雄市政府警察局三民第二分局報請臺灣高雄地方法院
    檢察署檢察官偵查起訴。
    理    由
壹、程序部分：
一、按被告以外之人，於審判外之言詞或書面陳述，除法律有規
    定者外，不得作為證據；又被告以外之人於檢察事務官、司
    法警察官或司法警察調查中所為之陳述，與審判中不符時，
    其先前之陳述具有較可信之特別情況，且為證明犯罪事實存
    否所必要者，得為證據，刑事訴訟法第159 條第1 項、第15
    9 條之2 分別定有明文。是被告以外之人於司法警察（官）
    調查中所為之陳述如與審判中相符時，因該陳述並不符合刑
    事訴訟法第159 條之2 有關傳聞例外之規定，即不得作為認
    定本案犯罪事實有無之證據。查目擊證人乙○○於警詢中之
    證述，係與其於本院審理時之陳述一致。是依上開說明，該
    警詢中之陳述，即不得作為認定本案犯罪事實有無之證據，
    而無證據能力。
二、按被告以外之人於審判外之陳述，雖不符前4 條之規定，而
    經當事人於審判程序同意作為證據，法院審酌該言詞陳述或
    書面陳述作成時之情況，認為適當者，亦得為證據，刑事訴
    訟法第159 條之5 定有明文；其立法理由在於傳聞證據未經
    當事人之反對詰問予以核實，乃排斥其證據能力。惟當事人
    如放棄對原供述人之反對詰問權，於審判程序表示同意該等
    傳聞證據可作為證據，此時，法院除認該傳聞證據欠缺適當
    性外，自可承認其證據能力。經查，除前述一以外，關於本
    案屬於審判外陳述之傳聞證據，公訴人、被告丁○○、辯護
    人於審判程序均同意作為證據，且經本院審酌該證據作成情
    況均無不適當之情形，是依上開規定，認得作為本案證據。
貳、實體部分：
一、訊據被告固不否認有於上開時、地，持其所有剪刀1 把揮砍
    ，致黃仁財、楊朝雄受有前述傷害，其中黃仁財並因而死亡
    之事實，惟矢口否認有何傷害致死犯行，辯稱：我因為被黃
    仁財、乙○○、楊朝雄圍毆，為了防衛所以才拿出剪刀在右
    側揮1 下，而不小心傷到黃仁財云云。經查：
  (一)被告係與黃仁財、乙○○、楊朝雄互毆後，持預藏剪刀，近
    距離由右上至左下揮砍3 、4 下傷害黃仁財等人，造成黃仁
    財受有左鎖骨上部、左鎖骨下軟組織、左肺穿刺傷、骨下動
    脈斷裂之傷害，經送醫後，因上開傷害導致左血胸形成出血
    性休克死亡等情，已經目擊證人乙○○、楊朝雄、陳國卿分
    別證述明確（見警卷第11至13頁、相卷第25至28、48至51頁
    、院卷第121 至126 頁），並有卷附被告、黃仁財、乙○○
    、楊朝雄當日通話之雙向通聯紀錄、臺灣高雄地方法院檢察
    署相驗屍體證明書、勘驗筆錄暨光碟擷取畫面、高雄市政府
    警察局95年3 月3 日高市警鑑字第0950014619號鑑定書、法
    務部法醫研究所95年2 月24日法醫理字第0950000249號函暨
    95 醫 鑑字第0066號鑑定書及黃仁財解剖照片、96年3 月21
    日法醫理字第0960000654號函暨96醫鑑字第0961100226號鑑
    定書各1 份、現場照片12幀，及扣案剪刀1 把可證（見警卷
    第25頁、相卷第19、20、63至66、81至84、87至93、97、98
     、103 至111 、152 至168 頁、院卷第43、69至75 頁），
    堪信為真實。
  (二)被告雖辯稱：我只有拿剪刀揮1 下，是出於正當防衛而過失
    傷害黃仁財云云。然查：
  1.被告當時持剪刀快速、連續揮砍3 、4 下等情，已經證人乙
    ○○於偵查及審理時證述明確（相卷第50頁背面、院卷第12
    6 頁），又黃仁財、楊朝雄分別因被告揮擊而受有深及左肺
    之左鎖骨上部穿刺傷、下顎裂傷8 公分之傷害，已如前述，
    參諸被告所持僅一般文具用剪刀，加以持刀擊中人體時必然
    產生相當阻力，實無僅揮一刀即造成黃仁財、楊朝雄前述嚴
    重傷害之可能，是被告辯稱僅揮1 刀云云，即無可採，而以
    證人乙○○所述為可信。另被告持剪刀揮擊，係在未出聲情
    形下，且與黃仁財、乙○○、楊朝雄互毆之際（詳見2.所述
    ），彼此均非靜止而處於移動狀態中，且相距甚近，僅約1
    個半手臂可及之距離，楊朝雄當時甚至上前欲抓住被告等情
    ，業經乙○○、楊朝雄分別證述明確（見相卷第50、50頁背
    面、院卷第123 至125 頁）；而被告係具有一般知識經驗之
    成年人，當明瞭在未出聲警告，且彼此均處於近距離、移動
    狀態下，持剪刀連續揮擊，必然會導致傷害之發生，卻仍為
    該行為，足見被告行為當時主觀上已存有傷害之犯意。故被
    告辯稱係因過失致黃仁財受傷云云，即無可採。
  2.按正當防衛必須對於現在不法之侵害始得為之，侵害業已過
    去，或無從分別何方為不法侵害之互毆行為，均不得主張防
    衛權。查證人乙○○證稱：被告下樓後即與我、楊朝雄發生
    拉扯，是我先出手，被告也馬上還手，楊朝雄接著上前；後
    來黃仁財到場後，也加入打起來等語（見相卷第50頁背面、
    院卷第125 頁），而證人楊朝雄亦稱：被告有跟乙○○拉扯
    ，是乙○○先動手，我有上前想抓住被告，後來我的下巴就
    被刺傷，不久又看到有個黑影掉下去等語（見相卷第27、50
    頁）。可見被告持剪刀攻擊前，乃與黃仁財等3 人處於互毆
    狀態，主觀上係欠缺防衛意思，核與出於正當防衛之行為有
    別。
  (三)綜上，被告辯稱持剪刀揮砍係基於正當防衛，並過失傷害黃
    仁財致死云云，均屬事後卸責之詞，無足採信。又被告持剪
    刀刺傷他人身體，在主觀上雖不預見有死亡結果之發生，然
    在客觀上當有預見傷及要害致死之可能；且黃仁財係因被告
    傷害導致左血胸形成出血性休克死亡等情，已如前述，兩者
    間有因果關係存在，被告自應對黃仁財死亡之加重結果負責
    。從而，本案事證明確，被告犯行堪予認定，應依法論科。
二、核被告所為，係犯刑法第277 條第2 項前段之傷害致死罪。
    按殺人與傷害致死之區別，即在下手加害時有無死亡之預見
    為斷。至受傷處所是否致命部位，及傷痕之多寡，輕重如何
    ，僅足供認定有無殺意之參考，原不能為區別殺人與傷害致
    人死之絕對標準，最高法院19年上字第718 號判例可資參照
    。即判斷行為人於行為當時，主觀上是否有殺人犯意，除應
    斟酌其使用之兇器種類、攻擊之部位、行為時之態度表示外
    ，尚應深入觀察行為人與被害人間之關係、衝突之起因，行
    為當時所受之刺激、下手力量之輕重、被害人受傷之情形及
    行為人事後之態度等各項因素，綜合予以研析。經查，本案
    衝突乃因乙○○於通話中質疑被告將兩人間事項告知乙○○
    叔叔而起，且被告係在乙○○要求下始被動到場等情，已據
    乙○○證述屬實（見院卷第121 頁），足見被告與原係朋友
    關係，並非事主之被害人黃仁財並無深仇大恨，更無將其殺
    害之動機；僅因突然遭受黃仁財等3 人攻擊，又見對方另有
    幫手到場，亟欲脫離現場，始採取激烈之攻擊手段，持預藏
    剪刀傷人。且被告所持僅係一般充作文具使用之剪刀，非尖
    銳刀器，僅傷及黃仁財左鎖骨上部1 處，之後即主動停手，
    逃跑藏匿於草叢中躲避追打等情，則如前述。另被告下手傷
    害黃仁財之力道不大，業經法務部法醫研究所以96醫鑑字第
    0961100226號鑑定書函覆稱：「穿刺力道研判應不會太大，
    即可將剪刀利刃穿過皮衣之衣領，再刺入鎖骨上區，傷及軟
    組織、左鎖骨下動脈、左肺造成血胸之結果」等語（見院卷
    第75頁），雖上開鑑定意見之前提誤認被害人受傷時係身著
    皮衣，然依一般經驗法則，堪認皮衣較黃仁財實際上所穿針
    織衫（見院卷第127 頁）堅硬、難穿刺，是前開鑑定結果尚
    不因上述前提之錯誤而有影響。則依雙方僅因細故爭執，並
    無深仇、被告被動到場、與黃仁財原為朋友關係，及互毆情
    狀、過程、雙方人數、被告當時舉動、僅傷及黃仁財一處、
    下手力道不大、主動停手等情綜合判斷，皆難認被告下手砍
    傷黃仁財之際，主觀上係存有殺人之犯意，其應僅有傷害故
    意，並因一時失手，傷及黃仁財左肺致生死亡結果甚明，是
    被告辯稱並無殺人之故意等語，應堪採信；則公訴人認被告
    所為係犯刑法第271 條第1 項之殺人罪嫌，容有誤會，惟其
    基本事實同一，爰變更起訴法條。
三、爰審酌被告有2 次賭博前科，素行不良，又不思以理性解決
    紛爭，僅因細故即與黃仁財等互毆，復為逃脫竟採取激烈之
    攻擊手段，惡行非輕，犯罪情節亦屬重大，並導致被害人死
    亡，所生實害甚鉅，且犯後猶飾詞否認犯行，未見悔意，迄
    今未能賠償被害人家屬，惟本案事端係被害人一方主動惹起
    等一切情狀，量處如主文所示之刑。扣案之剪刀1 把係被告
    所有並供本案犯罪所用之物，業據被告供陳在卷（見院卷第
    140 頁），復經證人乙○○、楊朝雄證述明確（見相卷第50
    、50頁背面），爰依刑法第38條第1 項第2 款宣告沒收。
據上論斷，應依刑事訴訟法第299 條第1 項前段、第300 條，刑
法第277 條第2 項前段、第38條第1 項第2 款，判決如主文。
本案經檢察官丙○○到庭執行職務。
中    華    民    國    95    年    5     月    15    日
                  鳳山刑事第二庭  審判長法  官  黃建榮
                                        法  官  譚德周
                                        法  官  洪珮婷
以上正本證明與原本無異。
如不服本判決，應於收受送達後10日內向本院提出上訴書狀。
中    華    民    國    96    年    5     月    15    日
                                        書記官  賴朱梅
中華民國刑法第277條第2 項
犯前項之罪因而致人於死者，處無期徒刑或 7 年以上有期徒刑；
致重傷者，處3 年以上10年以下有期徒刑。


司法院資訊處製作；財團法人民間司法改革基金會備份。
